---
title: Analyse de la variance
subtitle: à 1 facteur
author: Marie-Pierre Etienne
date: '2020/09/11 (updated: `r Sys.Date()`)'
institute: https://github.com/marieetienne
csl: ../resources/apa-no-doi-no-issue.csl
output:
  xaringan::moon_reader:
    css: [  'metropolis', 'hygge', 'mpe_pres.css']
    lib_dir: libs
    nature:
      highlightStyle: github
      highlightLines: true
      countIncrementalSlides: false
      beforeInit: "./collapseoutput.js"
    includes:
      after_body: insert-logo.html
bibliography: visu.bib
fontsize: 10pt
params:
  child_path: ''
  setup_path: ../resources/
---



```{r setup, include=FALSE, eval = TRUE}
source(paste0(params$setup_path, "knitr_setup.R"))
with_sol <- TRUE ## in order to control the output
with_course <- TRUE
library('flipbookr')
library(RefManageR)
```


```{r reference,  include=FALSE, cache=FALSE, eval = TRUE}
BibOptions(check.entries = FALSE,
           bib.style = "authoryear",
           cite.style = "alphabetic",
           style = "markdown",
           hyperlink = FALSE,
           dashed = FALSE)
myBib <- ReadBib("./lm.bib", check = FALSE)
```
---
name: intro
# Introduction

---
template: intro
## Un exemple jouet sans intérêt 

On a mesuré la fréquence cardiaque de 


---
template: intro
## Un véritable exemple

## Cadre général

## Les questions qu'on se pose


# Le modèle d'analyse de la variance à 1 facteur

## Version régulière du modèle

## Version singulière du modèle

## Sous forme matricielle

## Déclinaisons sur les exemples


# Pause

# Etude des paramètres du modèle

## Estimation des paramètres du modèle version régulière

## Estimation des paramètres du modèle version singulière

## Estimation des paramètres du modèle version matricielle

## Estimation de la variance de l'erreur

## Distinction estimateur / estimations

## Loi des estimateurs 

## Loi des estimateurs sur les exemples

## Extension au modèle linéaire en général

## Déclnaisons sur les exemples

# Pause

# Test du modèle complet

## Test de l'existence d'un effet

## Hypothèses du test

## Déclinaison sur les exemples

## Loi de la statistique de test sous H0

## Déclinaison sur les exemples

# Test sur un paramètre

## Réflexion sur le sens de ce test

## loi de la statistique de test

## Déclinaisonsur les exemples


