---
title: "Modèle linéaire Généralisé"
output: 
  html_document:
   toc: true
   toc_float: true
   logo: LogoAgrocampusOuest.jpg
   number_sections: true
   highlight: tango
---

```{r setup, include=FALSE}
knitr::opts_chunk$set(echo = TRUE, cache = TRUE)
library(tibble)
library(tidyr)
library(stringr)
library(purrr)
library(ggplot2)
library(dplyr)
library(car)
```



## Les grenouilless à pattes rouges de Californie

### Présentation du problème

Les auteurs ont collecté dans la littérature et dans les archives des muséums, des informations
sur la présence ou l'absence de grenouilless sauvages dans 237 points d'eau de Californie. Pour
chacun des sites, on dispose donc de sa position (longitude + latitude) de la source de
l'information (Museum, Literature, PersCom ou Field Note) ainsi que de l'information sur la
présence/absence de grenouilless.\\
On cherche à caractériser l'aire de répartition de cette espèce en étudiant comment varie la
probabilité de trouver des grenouilless dans un point d'eau en fonction de la latitude et de la
longitude. On pourra aussi se demander si les différentes sources d'information documentent
les mêmes " types " de points d'eau. \\
Les données se trouvent dans le fichier grenouilles.don \\
Les colonnes sont : Source Source2 presabs(Présence/Absence) latitude longitude \\


### Analyse descriptive

Les données sont disponibles sur [grenouilles](data/grenouilles.don)

```{r desc}
library(coursesdata)
data("grenouilless")
grenouilles <- grenouilles %>% mutate(Status = factor(Status, levels = c('P','A'))) 

n <- nrow(grenouilles)

summary(grenouilles)

grenouilles %>% mutate(pres_bin = ifelse(Status=='A', 0, 1)) -> grenouilles

p <- ggplot(data=grenouilles, aes(x=Latitude, y=pres_bin)) + geom_point()
p

p <- ggplot(data=grenouilles, aes(x=Longitude, y=pres_bin)) + geom_point()
p


p <- ggplot(data=grenouilles, aes(y = Latitude, x = Longitude, col = Status)) + geom_point() + coord_fixed()
p
```




### Etude de l'effet Latitude seule
$$ Y_k  \overset{i.i.d}{\sim}\mathcal{B}(p_k), \quad logit(p_k)  = \beta_0 + \beta_1 x^{(1)}_k   $$ 



```{r}
glm1  <-  glm(Status ~ Latitude, family = binomial, data=grenouilles)

glm0 <- glm(Status ~ 1, family = binomial, data=grenouilles)

summary(glm1)
anova(glm0, glm1, test = 'Chisq')

```


```{r}
new_data <- data.frame(Latitude = seq(0, 70, by = 0.1))
new_data %>% mutate(prediction = predict(glm1, newdata = new_data, type = 'response' ) ) -> new_data

ggplot(new_data) + geom_line(aes(x=Latitude, y = prediction)) + geom_point(data=grenouilles, aes(x=Latitude, y = pres_bin)) + xlim(c(33, 40))
```

### Introduction de la longitude

$$ Y_{k}  \sim \mathcal{B}(p_k), \quad  logit(p_k)  = \beta_0 + \beta_1 x^{(1)}_k + \beta_2 x^{(2)}_k. $$


```{r}
glm12  <-  glm(Status~Latitude+Longitude, family=binomial, data = grenouilles)

anova(glm1, glm12, test = 'Chisq')

glm2  <-  glm(Status ~ Longitude, family=binomial, data=grenouilles)

anova(glm0, glm2)

anova(glm0, glm1)

anova(glm2, glm12, test = 'Chisq')

summary(glm12)
anova(glm12)

Anova(glm12)
```

```{r}
grenouilles %>% mutate(pred = predict(glm12, grenouilles, type = 'response' )) -> grenouilles
ggplot(data = grenouilles) + geom_point(aes(x= Latitude, y = pres_bin) )   + geom_point(aes(x=Latitude, y = pred), col= 'red')
```
