---
title: "Impact de la structure du réseau sur la persistence de variétés cultivées"
author: "Marie-Pierre Etienne"
date: "March, 2020"
output: 
  xaringan::moon_reader:
    css: [  'metropolis', 'hygge', 'mpe_pres.css']
    lib_dir: libs
    nature:
      highlightStyle: github
      highlightLines: true
      countIncrementalSlides: false
---

```{r setup, include=FALSE, cache=FALSE}
knitr::opts_chunk$set(echo = TRUE, cache = TRUE)
suppressMessages(library('igraph'))
suppressMessages(library('ggraph'))
suppressMessages(library('tidygraph'))

suppressMessages(library('ggplot2'))
suppressMessages(library('network'))
suppressMessages(library('GGally'))
suppressMessages(library('sna'))
suppressMessages(library('animation'))
```

```{r, load_refs, include=FALSE, cache=FALSE}
library(RefManageR)
BibOptions(check.entries = FALSE,
           bib.style = "authoryear",
           cite.style = "alphabetic",
           style = "markdown",
           hyperlink = FALSE,
           dashed = FALSE)
myBib <- ReadBib("TP.bib", check = FALSE)
```

# Présentation


## Objectif du TP 
Reproduire (partiellement) les résultats  de `r Citet(myBib, "Barbillon2015" )` sur maintien de la diversité d'espèces cultivées.

Cadre du réseau  semences paysannes.
.footnote[http://www.semencespaysannes.org/index.php]. 


##  Pourquoi une modélisation par réseau ?

Les échanges de graines se font au travers des liens sociaux entretenus par les différents acteurs.

## Etudier l'impact du réseau sur le maintien de la bidiversité 

avec une approche monospécifique 

---
# Formalisation d'un réseau

Pour modéliser les liens de connaissance liant les acteurs du réseau. 

Modèle de graphe $G$ 
- un  ensemble de sommets (les acteurs)
- et des arrêtes (les liens les unissant).

On peut résumer ce réseau sous la forme d'une matrice d'adjacence $A$. La matrice $A$ contient $1$ sur la ligne $i$ et la colonne $j$ si l'individu $i$ est connecté à l'individu $j$, un $0$ sinon.

Le graphe est dit orienté si le fait que $i$ est lié à $j$ n'implique pas forcément que $j$ est lié à $i$, sinon il est non orienté et la matrice $A$ est symétrique.

Q1.  Dessiner (sur papier) le graphe associé à la matrice 
$$\begin{pmatrix}
0 & 1 & 1 & 0 & 0 \\
1 & 0 & 0 & 1 & 0 \\
1 & 0 & 0 & 0 & 0 \\
0 & 1 & 0 & 0 & 1 \\
0 & 0 & 0 & 1 & 0 \\
\end{pmatrix}$$



---

# Représentation d'un réseau

Package `igraph`  très utile pour l'utilisation des graphes avec `R`. 

Q2.  Définir la matrice $A$ dans R.

```{r def_1, echo = FALSE}
A <- matrix(c(0, 1, 1, 0, 1,
              1, 0, 0, 1, 0,
              1, 0, 0, 0, 0,
              0, 1, 0, 0, 1,
              1, 0, 0, 1, 0), ncol = 5)
```

Q3.  Définir avec `R` le réseau correspondant (`graph_from_adjacency_matrix`).



```{r plot_G1,  fig.dim= c(8,5)}
rownames(A) <- colnames(A) <-as.character(1:nrow(A))

g1 <- graph_from_adjacency_matrix(adjmatrix = A, mode = "undirected")
plot(g1)
```

---
# Différents types de réseau

Q4.  Charger le fichier  `AdjancyMatrix.RData` qui contient les matrices d'adjacence `A1, A2, A3` représenter les réseaux associés et discuter de leurs particularités.

---
# Différents réseaux
 
## Type 1

```{r G1}
load('../data/graph/AdjancyMatrix.RData')
g1 <- graph_from_adjacency_matrix(adjmatrix = A1, mode = "undirected")
plot(g1)
```

---
# Différents réseaux
 
## Type 2

```{r G2}
g2 <- graph_from_adjacency_matrix(adjmatrix = A2, mode = "undirected")
plot(g2)
```


---
# Différents réseaux
 
## Type 3

```{r G3}
g3 <- graph_from_adjacency_matrix(adjmatrix = A3, mode = "undirected")
plot(g3)
```


---
# Un modèle d'échange de graines

A une génération (année) donnée 

- un acteur peut perdre sa variété avec proba $e$
- un acteur possédant la graine peut la transmettre à ses connaissances  avec probabilité $p$.  


## Chaîne de Markov

L'état du réseau à la génération $i+1$ ne dépend que de l'état du réseau à la génération $i$. 

## Initialisation 
1. On stocke l'état du réseau dans un vecteur `culture` de taille $n$ le nombres de sommets du réseau. La composante $i$ du vecteur `culture` vaut $1$ si l'acteur $i$ possède la variété et $0$ sinon. 

Q6. Ecrire le code permettant de tirer pour chaque individu une variable aléatoire de Bernoulli de probabilité $0.5$ pour nous indiquer si il possède ou non la variété. 


---
# Le code correspondant

```{r}
n       <- nrow( A1 )
culture <- rbinom( n = n, size = 1, p = 0.5)
g1      <- graph_from_adjacency_matrix(adjmatrix = A1, mode = "undirected")
couleur <- c("tomato", "springgreen3")
plot(g1, vertex.color = couleur[culture+1])
```


---

# Le code correspondant joli

```{r g1_visu_network, fig.dim = c(8,4)}
g1.network <- network::network(x= A1, vertex.attrnames	= 1:n, directed = FALSE)
## pour definir un placement fixe une fois pour toute 
x = gplot.layout.fruchtermanreingold(g1.network, NULL) 
g1.network %v% "x" = x[, 1]
g1.network %v% "y" = x[, 2]

t1 = ggnet2(g1.network, mode = c("x", "y"), size = 3, color = "black", node.color = couleur[culture+1])
t1
```

---
# Itération

## Extinction

Q7. simuler tout d'abord l'extinction chez un acteur avec probabilité $e$. 

On peut prendre $e=0.2$. 


Q8. Ecrire une fonction  `extinction` prenant en paramètre le vecteur `etat` contenant l'état de la variete chez chaque acteur et la valeur $e$, qui simule l'extinction et renvoie le vecteur culture mis à jour.


---
# Le code correspondant 

```{r ext_func}
extinction <- function(etat, e){
  presence <- which(etat==1)
  if(length(presence)>0){
  etat[presence] <- rbinom(length(presence), size = 1, prob = 1-e)
  }
  return(etat)
}
```



---
# Itération

## Propagation 


Q9. Simuler la propagation de la variété à une génération. 

Un acteur ayant la variété peut la transmettre à chaque acteur de sa connaissance avec probabilité $p$. 

Q10. Ecrire une fonction prenant en parametre le vecteur `etat`, la matrice d'adjacence et le parametre $p$ et qui simule la propagation de la variété. 

---

# Le code qui va bien 

```{r prop, echo=TRUE}
propagation <- function(etat, A, p){
  absence <- which( etat == 0 )
  if(length(absence)>0){
  nouvelEtat <- sapply(absence, function(a_){
    voisins <- which( (A[a_,]>0) & (etat==1))
    1*(runif(1)<1 - (1-p)^{length(voisins)})
  })
  etat[absence] <- nouvelEtat
  }
  return(etat)
}
```

---
# Iteration complète 

Q11. Ecrire une boucle qui enchaîne les deux étapes et stocker le résultat dans une matrice `culture` pour laquelle une colonne est une génération.


Q12.  Ecrire une fonction qui simule l'évolution au sein du réseau à partir d'un état initial.


---
# Code possible

```{r dynamique,  include=TRUE}
dynamique <- function(etat0, A, p, e, nStep){
  n <- nrow(A)
  etat <- matrix(NA, nrow=n, ncol=nStep)
  etat[,1] <- etat0
  for(i in 1:(nStep-1)){
    extin <- extinction(etat = etat[,i], e = e)
    etat[,i+1] <- propagation(etat = extin, A = A, p = p)
  }
  return(etat)
}
```

---
# Visualisation du réseau dynamique obtenu 

```{r visu_dyn}
nStep <- 30
e <- 0.6
p <- 0.6
culture0 <- rbinom( n = n, size = 1, prob =  0.5)
culture <- dynamique(culture0, A1, p = p , e = e , nStep)
i <- 0
  g1 <- ggnet2(g1.network, mode = c("x", "y"), size = 6, color = "black",
               node.color =  couleur[culture[,i+1]+1], label = 1:n,
               node.size = 8, node.alpha = 0.6, label.size = 3)
for(i in 1:(nStep-1)){
  g1 <- ggnet2(g1.network, mode = c("x", "y"), size = 6, color = "black",
               node.color =  couleur[culture[,i+1]+1], label = 1:n, node.size = 8,
               node.alpha = 0.6, label.size = 3)
suppressMessages(ggsave(filename = paste0('generation',i+1,'.pdf'),g1))
}
```

---
# Visualisation du réseau dynamique obtenu en vidéo

```{r, eval=TRUE, results='hide', message=FALSE}
 saveVideo({
  g1 <- ggnet2(g1.network, mode = c("x", "y"), size = 6, color = "black",
               node.color =  couleur[culture[,i+1]+1], label = 1:n,
               node.size = 8, node.alpha = 0.6, label.size = 3)
  print(g1)
for(i in 1:(nStep-1)){
  g1 <- ggnet2(g1.network, mode = c("x", "y"), size = 6, color = "black",
               node.color =  couleur[culture[,i+1]+1], label = 1:n,
               node.size = 8, node.alpha = 0.6, label.size = 3)
  print(g1)
}
},video.name = "animation.mp4", img.name = "Rplot",
ffmpeg = ani.options("ffmpeg"))
```

---
# Impact de la structure du réseau sur la probabilité d'extinction

## Calcul de la probabilité d'extinction

On fixe $p=0.6$ et $e=0.5$.

Q13.  Simuler une réalisation du modèle sur 30 générations et vérifier si il y a eu extinction.
Q14. Simuler 300 réalisations du modèle et compter la proportion d'extinction. C'est une estimation par méthode de Monte Carlo de la probabilité d'extinction de la variété.

```{r MC_A1}
n      <- nrow(A1)
e <- 0.6
p <- 0.6
nStep <- 30
culture0 <- rbinom( n = n, size = 1, p = 0.5)
culture <- dynamique(culture0, A1, p = p,  e = e ,nStep)
sum(culture[,nStep])==0
```

---
# Sur 600 générations 

```{r MC_A1_nsim}
nSim <- 600
res <- sapply(1:nSim, function(l_){
       culture0 <- rbinom( n = n, size = 1, p = 0.5)
      culture <- dynamique(culture0, A1, p= p, e = e , nStep)
      return(sum(culture[,nStep])==0)
})
sum(res)/length(res)      
```


---
# Impact de la structure du réseau sur la probabilité d'extinction

Q15.  Estimer la probabilité d'extinction pour les mêmes paramètres avec les différentes réseaux `A2, A3`.

```{r A1_A2}
n <- nrow(A2)
res <- sapply(1:nSim, function(l_){
       culture0 <- rbinom( n = n, size = 1, p = 0.5)
      culture <- dynamique(culture0, A2, p= p, e = e , nStep)
      return(sum(culture[,nStep])==0)
})
sum(res)/length(res)      
```
```{r}
res <- sapply(1:nSim, function(l_){
       culture0 <- rbinom( n = n, size = 1, p = 0.5)
      culture <- dynamique(culture0, A3, p=p, e = e , nStep)
      return(sum(culture[,nStep])==0)
})
sum(res)/length(res)   

```

```{r}
res <- sapply(1:nSim, function(l_){
       culture0 <- rbinom( n = n, size = 1, p = 0.5)
      culture <- dynamique(culture0, A3, p=p, e = e , nStep)
      return(sum(culture[,nStep])==0)
})
sum(res)/length(res)   

```

---
# References

```{r refs, echo=FALSE, results="asis"}
PrintBibliography(myBib)
```